最高法院民事判決　　　　　　　　　　　　　　　八十七年度台上字第一二一三號
　　上　訴　人　吳美住
　　　　　　　　蔡月英
　　上　訴　人　高雄市政府地政處新興地政事務所
　　法定代理人　劉重喜
右當事人間請求國家賠償事件，兩造對於中華民國八十六年六月七日台灣高等法院高
雄分院第二審更審判決（八十六年度上國更(一)字第一號），各自提起上訴，本院判決
如左：
    主  文
原判決除假執行部分外廢棄，發回台灣高等法院高雄分院。
    理  由
本件上訴人吳美住、蔡月英(下稱吳美住等)主張：伊於民國八十二年六月二十八日向
訴外人林清水買受坐落高雄市○○區○○段一二九八地號建地面積○‧○一七二公頃
及地上建物建號七九號門牌高雄市○○街四十號二層樓房，約定房、地價款依次為新
台幣（下同）四百萬元、一千四百萬元，總價為一千八百萬元。伊已付清價款，並於
同年七月三十日辦妥所有權移轉登記。嗣對造上訴人高雄市政府地政處新興地政事務
所（以下簡稱新興地政所）於八十二年九月初通知伊謂：系爭土地於六十八年實施地
籍圖重測，其正確面積為○‧○一一二公頃，因繕造地籍圖重測清冊時，誤繕為○‧
○一七二公頌，須辦理更正等語。伊始知因該所之登記錯誤，致伊受有多支付面積六
十平方公尺土地價金四百八十八萬三千七百元之損害，依國家賠償法第二條及土地法
第六十八條第一項規定，新興地政所應負賠償之責等情。求為命新興地政所給付伊四
百八十八萬三千七百元及加付法定遲延利息之判決。
上訴人新興地政所則以：伊係依改制前高雄市政府地政科送交之地籍圖重測清冊所載
系爭土地面積辦理登記，該面積縱有錯誤，亦不應由伊負責。吳美住等如因而溢付買
賣價金予出賣人，可依不當得利法則向出賣人請求返還，並未受有損害。縱可認其受
有損害，惟吳美住等未事先丈量系爭土地之確實面積，即率予買受，亦屬與有過失等
語，資為抗辯。
原審以：吳美住等主張之事實，已據提出不動產買賣契約書、土地、建物登記簿謄本
、新興地政所八十二年八月三十一日八二高市地新二字第五八○○號函、八十三年九
月二日八三高市地新二字第六四九三號函等件為證，並經證人方清輝、林清水證述屬
實，復為新興地政所所不爭，自屬真實。系爭土地於六十八年間實施地籍圖重測，由
台灣省地政局測量總隊於六十八年二月將地籍圖重測土地面積計算表移由改制前高雄
市政府地政科授權新興地政所僱臨時工繕造地籍圖重測清冊，交由市政府地政科公告
，系爭土地重測面積應為○‧○一一二公頃，於繕寫該清冊時，誤填為○‧○一七二
公頃，有新興地政所八十四年十一月十六日八四高市地新二字第八七九一號函及重測
土地面積計算表、高雄市○○區  ○○段土地地籍重測面積訂正、合併、地目變更、
分割、地號重編清冊可稽，並經證人方清輝證述無訛。則系爭土地面積登記錯誤，自
屬新興地政所承辦業務之錯誤。吳美住等主張伊買受系爭土地受有溢付六十平方公尺
土地價金之損害，尚非無據。依土地法第六十八條第一項前段規定，新興地政所自應
負損害賠償責任。吳美住等雖可依物之瑕疵擔保或其他法律關係請求出賣人林清水返
還該溢付之價金，惟新興地政所並未舉證證明吳美住等已向林清水請求並獲得補償，
其辯稱吳美住等未受有損害云云，尚無可取。系爭房屋之總面積為一一二‧六四平方
公尺約合三十四坪，於八十二年六月二十八日買賣時，屋齡已有二十三年，其申報契
稅之買賣價值僅十一萬三千一百元，有建物登記簿謄本、所有權移轉契約書及契稅繳
款書可憑。參之一般房屋營建費用每坪約為六萬元，系爭房屋之全新造價不過為二百
零四萬元。證人林清水並證稱：系爭土地當時買賣市價每坪約三十萬元。按系爭土地
登記面積計算，其市價為一千五百六十萬元。則吳美住等主張：伊以總價一千八百萬
元買受系爭房地，其中房屋部分價金為四百萬元，土地之價金為一千四百萬元，洵屬
有據。依此核計吳美住等溢付六十平方公尺土地價金為四百八十八萬三千七百二十一
元（00000000÷172×60=0000000)，渠等主張所受損害金額為四百八十八萬三千七百
元，尚無不合。吳美住等買受系爭土地，係欲以之與毗鄰之復興寺基地合併改建新寺
院，已據其陳明，自應就系爭土地之面積詳加勘查實地丈量，乃竟未予丈量鑑測，即
貿然以一千八百萬元之鉅款買受系爭房地，其草率疏忽之情，可見一斑。新興地政所
僱工繕造重測地籍圖清冊時，將系爭土地之面積誤載為一七二平方公尺，過失情節亦
屬明顯。斟酌兩造對於本件損害發生所加予之原因力之強弱及過失之輕重，應認雙方
各應負二分之一之責任。爰依民法第二百十七條第一項規定，減輕新興地政所二分之
一之賠償金額。從而，吳美住等請求新興地政所賠償二百四十四萬一千八百五十元及
加付法定遲延利息，洵屬正當，應予准許，超過部分，即非有據，應予駁回。爰維持
第一審所為吳美住等勝訴部分之判決，駁回新興地政所之上訴，及就第一審所為吳美
住等敗訴部分之判決，一部予以廢棄，改判命新興地政所再為給付，一部予以維持，
駁回吳美住等該部分之上訴。
按因登記錯誤致受損害，由該地政機關為損害賠償，不得超過受損害時之價值，土地
法第六十八條第二項規定甚明。原審認吳美住等因系爭土地面積登記錯誤，致受有溢
付土地買賣價金之損害，乃未就系爭土地於買賣時之客觀價值詳加調查審認，遽依其
買賣價格核計損害之金額，尚嫌疏略。次查原審既認吳美住等溢付系爭土地價金予出
賣人林清水，可向其請求返還，則必於吳美住等行使此項權利已確定無法受償時，始
得謂其受有損害。原審未注意及此，徒以新興地政所未證明吳美住等已向林清水請求
且獲清償，即認吳美住等確已受有損害而得請求新興地政所賠償，未免速斷。兩造上
訴論旨，分別指摘原判決於其不利部分為不當，求予廢棄，均非無理由。
據上論結，本件兩造上訴均有理由。依民事訴訟法第四百七十七條第一項、第四百七
十八條第一項，判決如主文。
中      華      民      國    八十七    年      五      月    二十八    日
                              最高法院民事第四庭
                                  審判長法官  林  奇  福
                                        法官  許  朝  雄
                                        法官  陳  國  禎
                                        法官  李  彥  文
                                        法官  陳  重  瑜
      右正本證明與原本無異
                                              書  記  官
中      華      民      國    八十七    年      六      月      九      日
